臺灣屏東地方法院刑事判決　　　　　　　　　　　　　九十一年度訴字第九七一號
　　公　訴　人　臺灣屏東地方法院檢察署檢察官
　　被　　　告　乙○○
　　選任辯護人　周春米　律師
　　被　　　告　戊○○
　　被　　　告　癸○○
　　右二人共同選任辯護人　蔡將葳　律師
　　被　　　告　丙○○
　　被　　　告　丑○○
　　被　　　告　甲○○
　　右三人共同選任辯護人　周春米　律師
右被告等因偽造文書案案件，經檢察官提起公訴（八十九年度偵續字第五八號、九十
年度偵字第七六四號）本院判決如左：
    主  文
乙○○共同連續公司負責人，公司應收之股款，股東並未實際繳納，而以申請文件表
明收足，處有期徒刑陸月，如易科罰金，以參佰元折算壹日。
戊○○共同連續公司負責人，公司應收之股款，股東並未實際繳納，而以申請文件表
明收足，累犯，處有期徒刑參年。
癸○○共同連續公司負責人，公司應收之股款，股東並未實際繳納，而以申請文件表
明收足，處有期徒刑貳年陸月。
丙○○、丑○○、甲○○均無罪。
    事  實
一、戊○○前於民國八十六年間因犯恐嚇罪，經臺灣臺東地方法院以八十六年度重訴
    字第八○號判處有期徒刑七月，再經臺灣高等法院花蓮分院以八十七年度上重訴
    字第一○○號駁回上訴確定，並於八十七年十月二十三日執行完畢。
  (一)緣八十七年間，設於屏東縣九如鄉○○村○○路○段三十六之一號皇盛農產物股
    份有限公司（以下稱皇盛公司）股東陳耀宗（於八十八年六月十六日死亡）因與
    該公司派董事己○○等人不合，陳耀宗欲掌控皇盛公司，乃於八十七年十二月二
    十七日將其所有皇盛公司之股權轉讓予戊○○（一四五００股）、丑○○（二九
    ００股）、癸○○（五八００股）、丙○○（二九００股），使渠等成為皇盛公
    司股東。於八十八年二月十日皇盛公司之董事己○○、邱國石、簡朝樹、林秀郎
    及監察人李老得、壬○○等人因故辭職後，遂由陳耀宗等人掌控公司業務，並由
    癸○○於八十八年二月二十日起接掌公司董事會執行秘書，平日承董事長之指示
    代為處理皇盛公司之行政事務，並負責公司帳款催收、公文處理、會議紀錄及辦
    理公司變更登記等事項；戊○○、陳耀宗則自同年月二十四日起任該公司之董事
    ，均為從事業務之人。
  (二)戊○○、癸○○、陳耀宗為達到掌控皇盛公司經營權之目的，明知於八十八年二
    月二十四日召開股東臨時會，出席之股東僅有乙○○、戊○○、癸○○、丙○○
    、丑○○、陳耀宗、何志洋、盧朝任（代理盧家定出席）、葉重喜等九人（計十
    一萬五千二百十七股），並未達皇盛公司已發行股份總數（二十九萬股）過半數
    股東之出席，為未合法之股東臨時會，仍推由乙○○擔任主席，癸○○為紀錄，
    並決議補選戊○○、癸○○、陳耀宗、丙○○四人為董事後，隨即由戊○○擔任
    主席，癸○○為紀錄召開臨時董事會互推董事長，而該董事會僅有董事乙○○、
    戊○○、癸○○、丙○○、陳耀宗、葉重喜等六人出席，未達三分之二之董事出
    席（董事計十一人），即違法推選戊○○為董事長。嗣癸○○將上開臨時股東會
    、臨時董事會決議事項委任從事辦理公司登記業務之董美伸辦理公司變更登記事
    項時，因董美伸發現其出席股東不足法定人數，所為之決議無效，繼召開之臨時
    董事會亦屬無效，乃將相關法律之規定告知癸○○，陳耀宗、戊○○、癸○○為
    順利完成公司董事、董事長變更登記，竟於謀議後，與董美伸（尚未經檢察官偵
    辦，原名子○○）共同基於行使業務登載不實及使公務員登載不實之犯意聯絡，
    由董美伸以打字方式，重新繕打皇盛公司股東臨時會議事錄，並不實記載「出席
    ：股東二十二人，計貳拾玖萬股，股東全體出席。」及在重新繕打皇盛公司董事
    會議事錄上，不實記載「出席：董事十一人，全體出席。」等事項，將上開不實
    之事項登載於癸○○、戊○○業務上作成之股東臨時會議事錄及董事會議事錄，
    足以生損害於皇盛公司與該公司股東。繼之再由癸○○持其保管之乙○○、戊○○印章，在上開股東臨時會議事錄上盜蓋乙○○印章，及在上開董事會議事錄上
    蓋用戊○○印章，再由董美伸於八十八年三月一日持以行使，向臺灣省政府建設
    廳（現已改制為經濟部中部辦公室）辦理董事及董事長之變更登記申請，使不知
    情之台灣省政府建設廳承辦公務員將上開改選董事、董事長等不實之事項，登載
    於職務上所掌之公司登記事項卡公文書上，足以生損害於皇盛公司、皇盛公司之
    股東、主管機關對公司登記管理之正確性。
  (三)戊○○、癸○○、陳耀宗承前揭之概括犯意，且係公司法第八條第一項規定之公
    司負責人，明知於八十八年四月十日召開之股東臨時會，僅有股東乙○○、戊○○、癸○○、丙○○、丑○○、陳耀宗、何志洋、盧朝任、葉重喜、盧朝任、童
    芳中等十一人出席，且就辦理現金增資之提案，表決結果為「授權董事會全權處
    理，惟其細節應於下次股東會提出報告。」。渠戊○○等人為順利辦理現金增資
    變更登記，遂委由知情之董美伸，共同基於業務登載不實之犯意聯絡，由董美伸
    以打字方式，重新繕打皇盛公司股東臨時會議事錄，並不實記載「出席：股東二
    十二人，計貳拾玖萬股，股東全體出席。討論事項：1.增加資本發行新股案，決
    議通過：本公司因業務需要擬增加資本新台幣貳仟伍佰萬元正，分為貳拾伍萬股
    ，每股壹佰元正，究應一次發行或分次發行以及發行細節，授權董事會決定。．
    ．．」，及在皇盛公司董事會議事錄上不實記載「出席：董事十一人，全體出席
    。討論事論：1.本公司經股東會決議，增加資本額新台幣貳仟伍佰萬元，發行新
    股為貳拾伍萬股，每股新台幣壹佰元，該新股擬全額發行，發行之新股除保留百
    分之十，計貳萬伍仟股由員工承購外其餘由原股東按照原持有股份比例增認，均
    限於八十八年四月二十前認股，逾期未認股者視為棄權，由董事會洽特定人認購
    股款均限於八十八年四月二十一日繳足，並擬定八十八年四月二十一日為增資基
    準日．．」等事項，將上開不實之事項登載於癸○○、戊○○業務上作成之股東
    臨時會議事錄及董事會議事錄，足以生損害於皇盛公司與該公司股東。繼之該次
    增資由戊○○認購二十二萬三千九百股，陳耀宗認購二萬六千一百股。而戊○○
    、癸○○、楊耀宗均明知公司申請增加資本變更登記時，對股東應收之股款應實
    際繳納，不得僅以申請文件表明收足，詎明知增資認股股東戊○○、陳耀宗並未
    實際繳納股款，為求公司增資案順利通過，由癸○○委由有概括犯意聯絡之乙○○代籌公司增資時所需之資金，乙○○乃以皇盛公司需資金周轉為由，向不知情
    之其子甲○○借調取得皇盛公司增加資本登記時所須收足之股款二千五百萬元，
    並由甲○○於八十八年四月二十一日匯款二筆合計二千五百十七萬七千二百四十
    八元，存入皇盛支庫帳號0000000000000號帳戶內，充作陳耀宗、
    戊○○二人繳納之股款，再由不知情之會計師丁○○製作公司增加資本登記資本
    額查核報告書後，由董美伸（未實際繳納股款部分不知情）連同股東名簿、章程
    、上開登載不實之股東臨時會議事錄、董事會議錄等資料，提向臺灣省政府建設
    廳申請公司增資登記。渠等旋於同年月二十三日將前述向甲○○借貸之二千五百
    萬元全數歸還。
  (四)戊○○、癸○○承前揭摡括之犯意，於八十八年七月間，為繼續辦理現金增資取
    得股權，明知皇盛公司於八十八年七月二十三日，並未召開股東臨時會及董事會
    ，竟與有犯意聯絡之董美伸，於業務上作成之「皇盛農產物股份有限公司股東臨
    時會議事錄」上，記載「出席：股東二十二人，計伍拾肆萬股，股東全體出席。
    」，及「皇盛農產物股份有限公司董事會議事錄」上，記載「出席：董事九人，
    全體出席。」等不實事項，由戊○○擔任主席、癸○○為紀錄，而決議增加資本
    額一千萬元，發行新股數為十萬股，每股一百元之股東臨時會、董事會決議事項
    ，足生損害於皇盛公司其他股東、董事之議決權。嗣該次增資之十萬股全部由戊○○認購。而戊○○、癸○○二人均明知增資認股股東戊○○並未實際繳納股款
    ，為求公司增資案順利通過，委由有犯意聯絡之乙○○及不知情之何謝秀鑾、林
    齊檳、何淑伶、朱翠屏及另一不詳姓名之人，借調取得皇盛公司增加資本登記時
    所須收足之股款一千萬元，並由乙○○、何謝秀鑾、林齊檳、何淑伶、朱翠屏於
    八十八年八月三日各匯款一百萬元、二百萬元、二百萬元、一百五十萬元、二百
    萬元及另一不詳姓名之人以無摺轉存之方式，合計一千萬元，存入皇盛支庫帳號
    0000000000000號帳戶內（起訴書記載於八十八年七月二十二日匯
    入，經蒞庭檢察官更正為八十八年八月三日匯入），充作戊○○繳納之股款，再
    由不知情之會計師梅伯龍製作公司增加資本登記資本額查核報告書後，由董美伸
    （未實際繳納股款部分不知情）連同股東名簿、章程、上開登載不實之股東臨時
    會議事錄、董事會議錄等資料，提向臺灣省政府建設廳申請公司增資登記。渠等
    旋於同年月五日將前述向何謝秀鑾等借貸之一千萬元全數歸還。
二、案經庚○○委由許明德、鄭勝智律師及辛○○委由黃榮作律師訴由臺灣屏東地方
    法院檢察署檢察官偵查起訴。
    理  由
壹、有罪部分
一、訊據被告戊○○、癸○○、乙○○等三人，固不否認前述二次增資均以借款方式
    借調資金作為股款，並未實際繳納股款，及前開犯罪事實一、(二)、(三)部分之臨時
    股東會、董事會未經全體股東、董事出席，前開犯罪事實一、(四)部分則未召開臨
    時股東會、董事會等事實，然被告戊○○、癸○○均矢口否認有業務登載不實、
    違反公司法等犯行，被告乙○○則否認有違反公司法之犯行，被告戊○○辯稱：
    變更登記都是代書去辦的，伊不知情，而皇盛公司在伊接任董事長後，因積欠合
    庫貸款，伊為辦理貸款展期，才辦理增資，伊不認為這是違法云云；被告癸○○
    辯稱：公司會議紀錄都是董美伸登打的，伊沒有叫董美伸登打全體股東、董事出
    席，伊也不認為借調資金充當股金是假增資云云；被告乙○○則辯稱：是癸○○
    叫伊調資金，伊不知道調來的資金用途是要做什麼云云。經查：
  (一)被告癸○○將前開犯罪事實一、(二)、(三)、(四)之股東臨時會、臨時董事會決議事項
    委任從事辦理公司登記業務之董美伸辦理公司變更登記事項時，因董美伸發現其
    出席股東不足法定人數，所為之決議無效，繼召開之臨時董事會亦屬無效，乃將
    相關法律之規定告知被告癸○○，被告癸○○即告知董美伸，於業務上作成之「
    皇盛農產物股份有限公司股東臨時會議事錄」上，記載股東全體出席等不實事項
    ，及「皇盛農產物股份有限公司董事會議事錄」上，記載董事全體出席等不實事
    項，再由被告癸○○蓋章等情，業據證人董美伸於本院證述甚詳（本院卷第七
    六至八一頁），並有人工手寫之八十八年二月二十四日股東臨時會議事記錄、董
    事會議記錄及八十八年四月十日股東臨時會議記錄各一份附卷可稽（本院卷第
    四九至五三頁），核與證人董美伸證述情節相符。且證人董美伸僅為代辦公司登
    記事項之業者，自無篡改被告癸○○所提之上開手寫資料內容之必要，況證人董
    美伸之證述對其自己不利，又與被告癸○○無嫌隙，自無誣陷被告癸○○而自陷
    於不利之理，故證人董美伸之證述，即堪採信。被告癸○○辯稱不知情云云，顯
    係卸責之詞，不足採信。
  (二)被告戊○○、癸○○持有之皇盛公司股份，係陳耀宗所轉讓之事實，業據被告戊○○、癸○○自白在卷。而陳耀宗引進被告戊○○、癸○○進入皇盛公司，係為
    對抗另一股東己○○，以取得皇盛公司之經營權等情，亦據告訴人庚○○於偵查
    中陳述甚明（八十九年度偵續字第五八號卷第一八九頁）。再被告戊○○果於八
    十八年二月二十四日當選為董事長，繼於八十八年四月十日、八十八年七月二十
    三日經由增資決議，共增加三十二萬三千九百股，而達到掌控皇盛公司經營權之
    目的，有皇盛公司上開三次股東臨時會議事錄、董事會議事錄變更登記事項卡附
    卷足憑（八十九年度偵續字第五八號卷第一一四至一二五頁、本院屏訴字第六號
    卷第七十、七六頁），核與告訴人庚○○之指述情節相符。前開犯罪事實一、(二)
    、(三)、(四)之股東臨時會、董事會，既有出席人數不足或實際未召開之瑕疵，倘據
    實登載，被告戊○○自無從按照上開步驟達其掌控皇盛公司經營權之目的，而被
    告癸○○僅為董事會秘書，實際上為協助被告戊○○達成其目的者，對此重大之
    事項，自非被告癸○○一人所得決定，故對上開不實登記事項，被告戊○○自難
    諉為不知情，而免其應負之刑責。是此部分被告戊○○所辯係圖卸刑責之詞，均
    不足採。
  (三)被告戊○○、癸○○之辯護人另具狀稱：刑法第二百十四條所謂使公務員登載不
    實事項於公文書罪，須一經他人之聲明或申報，公務員即有登載之義務，並依其
    所為之聲明或申報予以登載，而屬不實之事項者，始足構成。若其所為聲明或申
    報，公務員尚須為實質之審查，以判斷其真實與否，始得為一定之記載者，即非
    本罪所稱之使公務員登載不實。又公司法第三百八十八條規定：主管機關對公司
    登記之申請，認為有違反法令或不合法定程式者，應令其改正，非俟改正合法後
    不予登記。故前開犯罪事實一、(一)變更董事、董事長登記部分，為主管機關需實
    質審查之事項，故被告二人不構成行使業務登載不實罪云云。惟按公司登記審核
    作業係採準則主義，就公司申請書件表之形式及內容為形式審核，如與法令規定
    尚無未合，即須准其登記，是以申請公司、變更事項登記係採形式審查（經濟部
    七十六年六月三十日商字第三二○六四號函、九十一年五月十五日經商字第○九
    一○二○七一八一○號函參照）。且關於公司辦理變更登記時，送交主管機關之
    股東臨時會議事錄、董事會議事錄等文件，並未要求申請人需提供會議紀錄原本
    或股東簽到簿，此為本院辦理審判業務所知悉之事實。主管機關既未要求申請人
    提供會議紀錄原本或股東簽到簿，則對於出席股東、董事之人數及決議內容，即
    無從作實質審查，故此部分主管機關應僅為形式審查。是辯護人認被告二人就前
    開犯罪事實一、(二)部分不構成使公務員登載不實罪，尚不足採。
  (四)被告乙○○明知皇盛公司增資認股股東戊○○、陳耀宗並未實際繳納股款，仍接
    受被告癸○○之委託，以皇盛公司需資金周轉為由，向不知情之其子甲○○借調
    取得皇盛公司增加資本登記時所須收足之股款二千五百萬元，並由甲○○於八十
    八年四月二十一日匯款二筆合計二千五百十七萬七千二百四十八元，存入皇盛支
    庫帳號0000000000000號帳戶內，以取得存款證明，充作已收足增
    加資本之股款證明等情，業經被告乙○○於本院審理時，自白在卷（本院卷第
    八六、八八頁），並經被告甲○○供述在卷，且有上開皇盛公司合作金庫屏東支
    庫活期存款存摺明細表一份足稽（八十九年度偵續字第五八號卷第八二至八三頁
    ）。再被告戊○○第二次增資認股十萬股亦未實際繳納股款，被告乙○○復於八
    十八年八月三日匯款一百萬元，存入上開皇盛公司合作金庫屏東支庫帳戶一情，
    亦有上開皇盛公司活期存款存摺明細表一份足憑（八十九年度偵續字第五八號卷
    第八二至八三頁）。故被告乙○○嗣後翻異前詞，辯稱不知情云云，實屬卸責之
    詞，不足採信。此外，復有查核報告書二份附卷可查（八十八年他字第二三四號
    卷第十九至二七頁、三四至四三頁），核與被告戊○○、癸○○之自白相符，故
    被告戊○○、癸○○此部分之自白，堪信為真實。雖被告戊○○、癸○○辯稱不
    知係違法云云，然不知法律並非阻卻違法之事由，無礙於被告戊○○、癸○○違
    反公司法犯行之成立。綜上所述，被告三人上開犯行，罪證明確，均堪認定。
二、被告戊○○、癸○○就前開犯罪事實一、(二)不實登載會議紀錄並持以登記部分，
    係犯刑法第二百十六條、第二百十五條行使業務登載不實文書罪及刑法第二百十
    四條使公務員登載不實罪，就前開犯罪事實一、(三)、(四)不實登載會議紀錄並持以
    登記部分，係犯刑法第二百十六條、第二百十五條行使業務登載不實文書罪（不
    構成刑法第二百十四條使公務員登載不實罪，詳後述）；所犯之三次行使業務登
    載不實行為，時間緊接，犯罪構成要件相同，顯係基於概括犯意反覆為之，為連
    續犯，應依刑法第五十六條之規定以一罪論；被告二人將不實事項登載於業務上
    作成之文書後，復持以登記，其登載不實之低度行為應為行使之高度行為所吸收
    ，不另論罪；被告戊○○、癸○○就前開犯罪事實一、(二)、(三)部分與共犯陳耀宗
    、董美伸間有犯意聯絡與行為分擔，被告戊○○、癸○○就前開犯罪事實一、(四)
    部分與共犯董美伸間有犯意聯絡與行為分擔，為共同正犯。被告戊○○、癸○○
    、乙○○就前開犯罪事實一、(三)、(四)違反公司法部分，均係犯修正前公司法第九
    條第三項之不實登記罪；被告癸○○無公司負責人之身分，惟其與具有公司負責
    人身分之被告戊○○（董事長）、乙○○（董事）及共犯陳耀宗（董事）共同為
    本案之違法行為，其雖無公司負責人身分，依刑法第三十一條第一項之規定，仍
    以共犯論。被告戊○○、癸○○、乙○○、及共犯陳耀宗就前開犯罪事實一、(三)
    部分有犯意聯絡及行為分擔，被告戊○○、癸○○、乙○○就前開犯罪事實一、
    (四)部分有犯意聯絡及行為分擔，應按共同正犯論處。被告戊○○、癸○○、乙○○所犯之二次未實際繳納股款行為，時間緊接，犯罪構成要件相同，顯係基於概
    括犯意反覆為之，為連續犯，應依刑法第五十六條之規定以一罪論，並加重其刑
    ；被告戊○○、癸○○所犯上開行使業務登載不實文書罪、使公務員登載不實罪
    及未實際繳納股款罪三罪間，有方法結果之牽連關係，應從一重罪之公司法未實
    際繳納股款罪處斷。次按刑法第二百十條之偽造私文書罪，係以無製作權之人假
    冒他人名義製作文書為要件，如以自己名義作成之文書，縱令內容不實，除合於
    業務登載不實之要件，得論以刑法第二百十五條之罪名外，尚難論以偽造私文書
    罪（最高法院九十年台上字第一七三○號判決參照）。查股東會或董事會之會議
    紀錄，乃公司之股東或董事開會時，由記錄人員依照決議內容作成之文書，本件
    係該負責記錄之被告癸○○以自己之名義作成，縱令內容不實，亦無從成立偽造
    私文書罪，是起訴書認被告此部分係犯刑法第二百十條之罪，容有誤會，惟已經
    蒞庭檢察官更正，併此敘明。又按行為後法律有變更者，應將行為時之法律及裁
    判時之法律比較適用最有利於行為人之法律，此觀刑法第二條第一項之規定自明
    。公司法第九條第三項業於八十六年六月二十五日修正公布，同年月二十七日生
    效，關於第九條第三項之法定刑自原定「五年以下有期徒刑、拘役或科或併科二
    萬元以下罰金」修正為「五年以下有期徒刑、拘役或科或併科新台幣六萬元以下
    罰金」，其所定刑度相等，僅將罰金部分原以銀元為單位修正為以新台幣為單位
    ，被告等犯本案罪刑後，同法條又於九十年十一月十二日復行修正，原公司法第
    九條第三項之規定，移列於同條第一項，並將法定刑修正為「五年以下有期徒刑
    、拘役或科或併科新臺幣五十萬元以上二百五十萬元以下罰金」，比較新舊法規
    定結果，自應適用較有利於行為人之八十六年六月二十五日修正公布之公司法第
    九條第三項論處。被告戊○○前於八十六年間因犯恐嚇罪，經臺灣臺東地方法院
    以八十六年度重訴字第八○號判處有期徒刑七月，再經臺灣高等法院花蓮分院以
    八十七年度上重訴字第一○○號駁回上訴確定，並於八十七年十月二十三日執行
    完畢，有臺灣高等法院被告全國前案紀錄表附卷可查，其於受有期徒刑之執行完
    畢，五年以內再犯有期徒刑以上之本罪，為累犯，應依刑法第四十七條之規定，
    加重其刑，並遞加之。爰審酌被告戊○○、癸○○為達掌控皇盛公司經營權之目
    的，以上開不正方法把持公司，嚴重損害股東權益，及交易之安全性，被告三人
    否認犯罪，難認有悔意，被告乙○○僅係代為調度資金等一切情狀，分別各量處
    如主文所示之刑。另按被告乙○○犯罪後刑法第四十一條於九十一年一月十二日
    修正生效，就被告乙○○所宣告之刑，並諭知易科罰金之折算標準。
三、不另為無罪之諭知部分：
  (一)、公訴意旨另以：被告乙○○就前開犯罪事實一、(二)業務登載不實部分與被告戊○○、癸○○間有犯意聯絡及行為分擔，均為共犯，係犯刑法第二百十六條、
      第二百十五條行使業務登載不實文書罪及刑法第二百十四條使公務員登載不實
      罪。被告戊○○、癸○○就前開犯罪事實一、(三)、(四)部分業務上作成之不實股
      東臨時會議事錄、董事會議事錄，持以向臺灣省建設廳申請增資登記，使不知
      情之該管公務員登載於其職務上所掌之公文書，涉有刑法第二百十四條之使公
      務員登載不實罪。
  (二)、前開犯罪事實一、(二)於八十八年二月二十四日之股東臨時會議事錄，雖由被告
      乙○○擔任主席，惟於該股東臨時會議事錄為不實登載者為被告戊○○、癸○○及共犯陳耀宗，而辦理本件變更登記之事宜，僅由董美伸與被告癸○○聯絡
      ，均詳如前述，是被告乙○○辯稱伊不知情等語，即堪採信。且公訴人亦未提
      出其他積極證據足資證明被告乙○○與被告戊○○、癸○○及共犯陳耀興間有
      犯意聯絡或行為分擔，故尚難以被告乙○○擔任該股東臨時會之主席即為被告
      乙○○不利之認定。
  (三)、按刑法第二百十四條之所謂使公務員登載不實事項於公文書罪，須一經他人之
      聲明或申報，公務員即有登載之義務，並依其所為之聲明或申報予以登載，而
      屬不實之事項者，始足構成，若其所為聲明或申報，公務員尚須為實質之審查
      ，以判斷其真實與否，始得為一定之記載者，即非本罪所稱之使公務員登載不
      實（最高法院七十三年台上字第一七一○號判例參照）。而被告為本案犯行時
      ，尚有效之當時經濟部依其職權並發布有職權命令性質之「公司行號申請登記
      資本額查核辦法」（本辦法於九十年三月六日經經濟部另發布「公司申請登記
      資本額查核辦法」取代，該辦法係依據九十年十一月十二日修正公布之公司法
      第七條規定：「公司申請設立、變更登記之資本額，應先經會計師查核簽證；
      其辦法，由中央主管機關定之」之規定，取得授權依據，而成為法規命令之性
      質），依據當時有效之該查核辦法第二條第一項第一、二款之規定，公司申請
      基準日經會計師查核簽證之資產負債表，並依其性質檢附「股東繳納現金股款
      明細表或債權抵繳股款明細表」等文件作為附件；第六條第一項第四款、第六
      款及第三項分別有會計師查帳報告書應記載「會計師之查核範圍及意見」、「
      查核簽證日期」，及所稱查核簽證日期，係指查核工作完成之日，但簽證應於
      資產負債表結帳之翌日起金融機關當日營業終止時，始得為之等規定。第八條
      更明定：「公司委託會計師查核簽證資本額者，應加附委託書（第一項）。公
      司經由第三人委託會計師查核簽證者，除前項委託書外，應另檢附委託第三人
      之證明文件（第二項）。會計師查核公司之資本額，如發現有虛偽情事或公司
      經由第三人委託查核簽證而未檢附委託第三人之證明文件者，應拒絕簽證（第
      三項）。是依前述查核辦法之規定，足見經濟部係授權會計師實質審查，否則
      不致規定「如發現有虛偽情事或公司經由第三人委託查核簽證而未檢附委託第
      三人之證明文件者，應拒絕簽證」。換言之，前述查核辦法，可謂係行政機關
      對於私人地位之會計師所為部分權限之「行政委託」（公權力委託）。然前述
      查核辦法並未因主管機關將實質審查權「委託」予會計師，而使主管機關因而
      免除應有之審查權，亦不因而使主管機關的審查權，退居為形式審查權，此由
      查核辦法第九條規定：主管機關於核准公司資本額登記前，得先行查驗。主管
      機關於核准登記後，得予抽查，可知主管機關之實質審查權並未因而喪失或免
      除。依此等規定觀之，向主管機關申請為公司增資之登記，公司應收之股款是
      否確已繳足，主管機關之公務員，顯須為實質之審查，以判斷其真實與否，而
      非僅依其申請或聲明即為一定登載之形式審查，是股份有限公司負責人明知申
      請增資登記時，公司應收之股款並未繳足，仍以申請文件表明收足，而使公務
      員將此不實事項予以登載，應僅成立公司法第九條第三項前段之罪，並無適用
      刑法第二百十四條論罪之餘地。查被告戊○○、癸○○就前開犯罪事實一、(三)
      、(四)部分之股東臨時會議事錄、董事會議事錄等雖為不實之記載並持以辦理登
      記，惟此二次登記乃增資登記，主管機關負責公司增資申請登記之該管公務員
      ，對公司所提出之公司資本額查核簽證仍須為實質審查，審查該公司現實上是
      否確如簽證資料所載之情形，始得為一定之記載，與刑法第二百十四條之要件
      不符，是增資登記文件雖不實，仍不能以使公務員登載不實罪相繩。
  (四)、被告乙○○不構成行使業務登載不實文書罪及使公務員登載不實罪，被告戊○○、癸○○此部分亦不構成使公務員登載不實罪，本應為無罪之諭知，惟因公
      訴人認該被告等所為與經本院認定有罪之上開部分，均有牽連犯之裁判上一罪
      之關係，爰均不另為無罪之諭知。
四、另臺灣屏東地方法院檢察署九十二年度他字第一八九號卷，僅係供本院參酌，並
    非併辦一節，業經蒞庭檢察官陳明在卷（本院卷第六三頁），自應檢還該署檢
    察官，另行處理，附此敘明。
貳、無罪部分
一、公訴意旨略以：(一)被告丑○○、丙○○等人進入皇盛公司後因持股尚有不足，欲
    以增資之方式擴張股權並掌控該公司，乃與被告戊○○、癸○○、乙○○共同基
    於犯意聯絡及行為分擔，明知於八十八年二月二十四日並未召集股東會，竟偽造
    以被告乙○○為主席、被告癸○○為紀錄之股東會會議記錄，並於當日下午二時
    許，由被告戊○○擔任主席，通過董監事補選等事宜。復以同一手法於同年四月
    十日上午明知未召集股東會，又偽造股東會會議紀錄議決增資二十五萬股，其中
    被告戊○○為二十二萬三千九百股，陳耀宗為二萬六千一百股。嗣被告戊○○等
    人為全部掌控該公司，又基於前述概括之犯意，於八十八年七月下旬，明知該公
    司七月二十三日上午並未召開股東會，竟又偽造七月二十三日上午召開股東會之
    會議記錄紀錄並增資十萬股，均登記為被告戊○○名下，並先後將該偽造之股東
    會議記錄提出於主管機關經濟部及屏東縣政府，足以生損害於主管機關及公司股
    東。(二)被告丙○○、丑○○、乙○○、戊○○、癸○○、於前開偽造會議記錄記
    載公司股東決議增資行為後，被告戊○○為公司負責人，為符合公司法增資之相
    關規定，乃與被告乙○○、戊○○、丑○○、癸○○、丙○○及甲○○共同基於
    犯意聯絡及行為分擔，明知公司所應收之股款，股東並未實際繳納，竟由乙○○
    之子甲○○於八十八年四月二十一日匯款二筆，入皇盛公司之合作金庫屏東支庫
    帳號0000000000000號帳戶內，計二千五百十七萬七千二百四十八
    元作為增資款之申請文件，該筆款項旋於第二日（八十八年四月二十三日）又分
    二筆轉帳支出。另增資之一千萬元於八十八年七月二十二日匯入公司帳戶後（經
    蒞庭檢察官更正為八十八年八月三日匯入）於同月二十六日領出，益徵上開股東
    會，董事會之召集均僅以申請文件表明收足。因認被告丑○○、丙○○所為係犯
    刑法第二百十六條、第二百十條及修正前公司法第九條第三項等罪嫌，被告甲○○係違反修正前公司法第九條第三項之罪嫌。
二、按犯罪事實應依證據認定之，無證據不得認定犯罪事實；不能證明被告犯罪者，
    應諭知無罪之判決；刑事訴訟法第一百五十四條第二項、第三百零一條第一項分
    別定有明文。又犯罪事實之認定，應憑真實之證據，倘證據是否真實尚欠明確，
    自難以擬制推測之方法，為其判斷之基礎；而認定犯罪事實之證據係指足以認定
    被告確有犯罪行為之積極證據而言，該項證據自須適合於被告犯罪事實之認定，
    始得採為斷罪資料。此所稱證明之資料，無論其為直接或間接證據，均須達於通
    常一般之人均不致有所懷疑，而得確信其為真實之程度，始得據為有罪之認定，
    若其關於被告是否犯罪之證明未能達此程度，而有合理懷疑之存在，致使無從形
    成有罪之確信，根據「罪證有疑、利於被告」之證據法則，即不得遽為不利被告
    之認定。
三、訊之被告丙○○、丑○○、甲○○堅詞否認有右揭偽造文書及違反公司犯行，被
    告丙○○、丑○○均辯稱：伊有參加股東會等語；被告甲○○辯稱：是伊父親乙○○叫伊匯錢進入皇盛公司帳戶，伊父親說皇盛公司要週轉用，伊才匯錢，皇盛
    公司經常向伊調錢週轉等語。經查：
  (一)按刑法第二百十條之偽造私文書罪，係以無製作權之人假冒他人名義製作文書為
    要件，如以自己名義作成之文書，縱令內容不實，除合於業務登載不實之要件，
    得論以刑法第二百十五條之罪名外，尚難論以偽造私文書罪（最高法院九十年台
    上字第一七三○號判決參照）。查上開股東會或董事會之會議紀錄，乃公司之股
    東或董事開會時，由記錄人員依照決議內容作成之文書，本件係該負責記錄之被
    告癸○○以自己之名義作成，縱令內容不實，亦無從成立偽造私文書罪，是起訴
    書認被告此部分係犯刑法第二百十條之罪，容有誤會，惟已經蒞庭檢察官更正，
    詳如前述。且蒞庭檢察官亦已陳明本件涉犯業務登載不實及使公務員登載不實罪
    之犯罪主體為在上開會議紀錄上擔任主席之被告戊○○、乙○○，擔任紀錄之被
    告癸○○（本院卷第九五至九六頁）。前開犯罪事實一一、(二)、(三)、(四)之股東
    臨時會議事錄、董事會議事錄，為不實登載者既為被告戊○○、癸○○，而辦理
    本件變更登記之事宜，僅由董美伸與被告癸○○聯絡，又皇盛公司增資未繳納股
    款，係由被告戊○○、癸○○、乙○○三人所為，均詳如前述，是被告丙○○、
    丑○○辯稱伊不知情等語，即堪採信。再公訴人亦未提出其他積極證據足資證明
    被告丙○○、丑○○與被告戊○○、癸○○間有犯意聯絡或行為分擔，故尚難以
    被告丙○○、丑○○參加股東臨時會或董事會即為被告丙○○、丑○○不利之認
    定。
  (二)被告甲○○於八十八年四月二十一日匯入皇盛公司帳戶二千五百十七萬七千二百
    四十八元，係被告乙○○以皇盛公司急需資金週轉為由，要求被告乙○○之子被
    告甲○○匯入，被告乙○○並未告知被告甲○○該款項係用以取得存款證明，充
    作皇盛公司已收足增加資本之股款證明等情，業據被告乙○○供述甚詳，核與被
    告甲○○所辯相符。且皇盛公司就前開犯罪事實一、(四)即第二次增資之一千萬元
    ，係由被告乙○○及不知情之何謝秀鑾、林齊檳、何淑伶、朱翠屏於八十八年八
    月三日各匯款一百萬元、二百萬元、二百萬元、一百五十萬元、二百萬元及另一
    不詳姓名之人以無摺轉存一百五十萬元之方式，合計一千萬元，存入皇盛支庫帳
    號0000000000000號帳戶內（起訴書記載於八十八年七月二十二日
    匯入，經蒞庭檢察官更正為八十八年八月三日匯入），以取得存款證明，充作已
    收足增加資本之股款證明，與被告甲○○無關，詳如前述，並經蒞庭檢察官更正
    （本院卷第六三頁），起訴書認該一千萬係由被告甲○○匯入，實有誤會。再
    被告甲○○除於八十八年四月二十一日匯入上開金額予皇盛公司外，另於八十八
    年七月二十二日、八十八年八月二日亦分別匯入一百萬元予皇盛公司上開帳戶，
    此有上開皇盛公司合作金庫屏東支庫活期存款存摺明細表一份足稽（八十九年度
    偵續字第五八號卷第八三頁），足證被告甲○○與皇盛公司有資金往來，故被告
    甲○○辯稱皇盛公司經常向伊調錢週轉等語，即堪採信。綜上所述，被告丙○○
    、丑○○、甲○○被訴犯罪，均屬不能證明，自應諭知被告三人均無罪。被告甲○○經合法傳喚，無正當理由不到庭，爰不待其陳述逕行判決，併此敘明。
據上論斷，應依刑事訴訟法第二百九十九條第一項前段、第三百零一條第一項、第三
百零六條，八十六年六月二十五日修正公布之公司法第九條第三項、刑法第十一條前
段、第二條第一項前段、第二十八條、第三十一條第一項、第五十六條、第二百十六
條、第二百十五條、第二百十四條、第五十五條、第四十七條、第四十一條第一項前
段，罰金罰鍰提高標準條例第一條前段、第二條，判決如主文。
本案經檢察官鄭伊均到庭執行職務。
中      華      民      國      九十三      年    十二    月  三十一    日
                                      臺灣屏東地方法院刑事第五庭
                                          審判長法  官  羅森德
                                                法  官  林柏泓
                                                法  官  楊文廣
右正本證明與原本無異。
如不服本判決應於收受本判決送達後十日內向本院提出上訴書狀，其未敘述上訴理由
者，並得於提起上訴後十日內向本院補提理由書狀（均須按他造當事人之人數附繕本
 ）「切勿逕送上級法院」
                                                書記官  陳月珍
中      華      民      國      九十三      年    十二    月  三十一    日
附錄本案論罪科刑法條：
修正前公司法第九條（民國八十六年六月二十五日公布）
公司設立登記後，如發現其設立登記或其他登記事項，有違法情事時，公司負責人各
處一年以下有期徒刑、拘役或科或併科新台幣六萬元以下罰金。
公司負責人對於前項登記事項，為虛偽之記載者，依刑法或特別刑法以關規定處罰。
公司應收之股款，股東並未實際繳納，而以申請文件表明收足，或股東雖已繳納而登
記後將股款發還股東，或任由股東收回者，公司負責人各處五年以下有期徒刑、拘役
或科或併科新台幣六萬元以下罰金。
前三項裁判確定後，由法院檢察處通知中央主管機關撤銷其登記。
